【裁判字號】    98,重上,329
【裁判日期】    981201
【裁判案由】    清償債務
【裁判全文】
臺灣高等法院民事判決                 98年度重上字第329號
上  訴  人  丙○○○
            甲○○○
            辛○○
            癸○○○
            庚○○
            丁○○
            戊○○
            己○○
共      同
訴訟代理人  史錫恩律師
            孫天麒律師
            陳明欽律師
被  上訴人  桃園縣桃園市農會
法定代理人  壬○○
訴訟代理人  林  凱律師
            趙立偉律師
上列當事人間因清償債務事件，上訴人對於中華民國98年5月8日
臺灣桃園地方法院97年度重訴字第189號第一審判決提起上訴，
本院於98年11月17日言詞辯論終結，判決如下：
    主  文
上訴駁回。
第二審訴訟費用由上訴人連帶負擔。
    事實及理由
一、被上訴人起訴主張：訴外人黃一乘即黃文誠（下稱黃一乘）
    、原審共同被告乙○○、吳佳璋即吳志銘（下稱吳佳璋）及
    訴外人白羽等4人，彼此互任對方借款之連帶保證人，並邀
    同原審共同被告羅逸雄為連帶保證人，於民國（下同）81年
    8月14日分別向被上訴人借貸如原判決附表2編號1至4所示各
    新臺幣（下同）4,500萬元。上開4筆借款，均約定借款期間
    自81年8月14日至82年8月14日止，利息以週年利率9%計算，
    逾期付息或到期未履行債務時，自逾期之日起至清償日止，
    在6個月內部分，按上開利率10%，超過6個月以上者，按上
    開利率20%計算之違約金，乙○○並以其所有坐落臺北縣林
    口鄉○○○段頭湖小段191地號之土地（下稱系爭土地）就
    上開4筆借款為被上訴人各設定金額為5,400萬元、存續期間
    81年8月8日至110年8月7日之最高限額抵押權。被上訴人即
    於同日以轉帳方式分別交付各該借款予黃一乘、白羽、吳佳
    璋、乙○○，渠等4人亦均於同日在取款憑條上蓋章領取各
    該借款。詎料，渠等4人就各自借款部分，均僅給付截至82
    年6月14日之利息，之後即未依約付息還款，又黃一乘於96
    年9月12日逝世，其繼承人即上訴人應承受黃一乘留下之債
    務，從而上訴人與乙○○、吳佳璋、羅逸雄（下稱乙○○等
    3 人）應依白羽借貸之連帶保證關係、吳佳璋借貸與連帶保
    證關係、乙○○借貸與連帶保證關係、黃一乘借貸之連帶保
    證關係，清償各該借款本金、利息及違約金債務，爰聲明：
    (一)上訴人及乙○○等3人應就原判決附表2編號1白羽之借款
    ，連帶給付被上訴人4,500萬元，及自82年6月15日起至清償
    日止，按週年利率9%計算之利息，暨自82年7月15日起至清
    償日止，在6個月以內者，按上開利率10%，超過6個月者，
    按上開利率20%計算之違約金；(二)上訴人及乙○○等3人應就
    原判決附表2編號2吳佳璋之借款，連帶給付被上訴人4,500
    萬元，及自82年6月15日起至清償日止，按週年利率9%計算
    之利息，暨自82年7月15日起至清償日止，在6個月以內者，
    按上開利率10%，超過6個月者，按上開利率20%計算之違約
    金；(三)上訴人及乙○○等3人應就原判決附表2編號3乙○○
    之借款，連帶給付被上訴人4,500萬元，及自82年6月15日起
    至清償日止，按週年利率9%計算之利息，暨自82年7月15日
    起至清償日止，在6個月以內者，按上開利率10%，超過6個
    月者，按上開利率20%計算之違約金；(四)乙○○應給付被上
    訴人4,500萬元，及自82年6月15日起至清償日止，按週年利
    率9%計算之利息，暨自82年7月15日起至清償日止，在6個月
    以內者，按上開利率10%，超過6個月者，按上開利率20%計
    算之違約金等情。原審就上開請求(一)關於乙○○等3人部分
    及(二)、(三)利息部分未逾92年6月16日起至清償日止，按週年
    利率9%計算之利息，暨自92年6月16日起至清償日止，按上
    開利率20%計算之違約金，以及(四)關於乙○○部分，判決被
    上訴人勝訴，並依兩造之聲請為准、免假執行之宣告，而駁
    回被上訴人其餘之訴。被上訴人、乙○○等3人均就其敗訴
    部分，未據聲明不服，該部分已告確定；上訴人則對其敗訴
    部分聲明不服，提起上訴，被上訴人對其上訴則聲明：(一)上
    訴駁回；(二)上訴審訴訟費用由上訴人負擔。
二、上訴人則以：黃一乘個性憨直，智能稍低，平日少與人來往
    ，終生未婚，亦未育有兒女，生前寄住在其二姊即上訴人丙
    ○○○家中，以打零工維生，並受兄姊之零星接濟，一生未
    曾經商，亦無累積資產或繼承遺產，死時仍一無所有，以其
    身分及背景，絕不可能貸得鉅款4,500萬元，生活上亦無需
    要該鉅款，絕未向被上訴人貸得該筆借款，並否認其曾於借
    款申請書、約定書等文件上簽名用印。又該筆借款，黃一乘
    並無提供財產擔保，其借款申請書、約定書上職業欄填載為
    「商」，借款用途欄填載為「事業投資」，極為簡略，亦均
    與事實不符，被上訴人何以未經詳查即輕率撥放鉅款給毫無
    資力之黃一乘，又無高價值之土地或其他財產擔保？此外，
    黃一乘借款等自82年7月15日即未付息，為何該時被上訴人
    僅對白羽、吳佳璋、羅逸雄等人就部分貸款聲請核發支付命
    令而確定？為何遲延10餘年之久，在黃一乘死亡後始起訴求
    償？再查黃一乘從未在借款申請書及約定書所載桃園市住址
    居住，而係寄住上訴人賀黃淑貞在臺北市之住處，且乙○○
    、吳佳璋及白羽亦均非居住在桃園市，然均於貸款前不久將
    戶籍遷入同一戶內，啟人疑竇，詎被上訴人輕易准許渠等加
    入為個人贊助會員，顯係裡應外合利用人頭淘空鉅款之重大
    經濟犯罪。事實上，系爭貸款總額高達1億8千萬元，然黃一
    乘未取分文，縱認其曾經出面辦理貸款手續，亦僅屬人頭而
    為被上訴人所明知，故雙方之間貸款或保證顯屬通謀虛偽意
    思表示，依法自為無效，又系爭貸款係犯罪行為之結果，縱
    認被上訴人對黃一乘取得債權，仍係因侵權行為而取得，上
    訴人繼承黃一乘地位，自得依民法第198條拒絕履行，被上
    訴人之訴要無准許之餘地等語，資為抗辯，並上訴聲明：
    (一)原判決關於不利於上訴人部分廢棄；(二)上開廢棄部分，被
    上訴人在第一審之訴及假執行之聲請均駁回；(三)上開廢棄部
    分，第一、二審訴訟費用由被上訴人負擔。
三、兩造不爭之事實：
    (一)黃一乘於96年9月12日死亡，上訴人為其繼承人。
    (二)名義為「黃文誠」（即黃一乘）之人、乙○○、吳家璋及
      白羽等4人，彼此互任對方借款之連帶保證人，並邀同羅
      逸雄為連帶保證人，於81年8月14日分別向被上訴人借貸
      如原判決附表2編號1至4所示之金額，上開4筆借款，均約
      定借款期間自81年8月14日至82年8月14日止，利息以週年
      利率9%計算，逾期付息或到期未履行債務時，自逾期之日
      起至清償日止，在6個月內部分，按上開利率10%，超過6
      個月以上者，按上開利率20%計算之違約金。乙○○以其
      當時所有系爭土地，分別就上開4筆借款為被上訴人各設
      定額度為5,400萬元、存續期間自81年8月8日至111年8月7
      日之最高限額抵押權。上開4筆借款各借款人，自82年6月
      15日起即未依約繳付利息迄今。
四、兩造爭執要旨：(一)訴外人黃一乘有無與被上訴人成立消費借
    貸及連帶保證之意思合致？(二)被上訴人有無將原判決附表2
    編號1至4所示借貸款項交付與各借款人？(三)被上訴人對訴外
    人黃一乘取得借貸及連帶保證是否屬侵權行為取得之債權，
    上訴人得否依民法第198條拒絕給付？(四)被上訴人對於上訴
    人有無存款債務，上訴人可否以之抵銷對於被上訴人之連帶
    保證債務？(五)本件有無新修正民法繼承編施行法第1條之3第
    2項規定之適用？茲分述之：
    (一)訴外人黃一乘與被上訴人間之消費借貸及連帶保證已意思
      合致：
      查被上訴人主張其與訴外人黃一乘等人成立系爭借貸及連
      帶保證關係之事實，業據其提出借款申請書、借據及桃園
      縣桃園市農會約定書各4份為憑外，尚有擔保放款明細分
      類卡、印鑑卡資料各4紙、他項權利證明書及土地抵押權
      設定契約書1件為證，而上開文件上「黃文誠」之印文，
      核與被上訴人提出之桃園縣桃園市戶政事務所印鑑證明及
      在被上訴人開戶留存之印鑑卡之印文相符，此外，原審共
      同被告乙○○於原法院97年7月21日、97年9月1日行言詞
      辯論程序時亦陳稱：伊原本不認識黃文誠，是在借款時，
      他有到場辦理對保與借款，我只有見過黃文誠2次，對保1
      次，放款1次，大約是在81、82年間，之後再也沒有見過
      他等語（原法院卷一第145頁、第156頁），其於本院亦到
      庭證稱：「該借據上的簽名是我自己簽的，黃文誠部分是
      否他簽的，我不知道，我們各自去簽名，借貸前我不認識
      黃文誠，是去對保時在農會我才見到黃文誠，簽名時農會
      給我對保單，簽完就走，是在換我簽名的時候，我有看到
      黃文誠的名字已經簽上去了，我原來不認識黃文誠。」足
      見黃一乘有到場借款及對保之事實，乙○○與被上訴人之
      利害關係相反，該有利被上訴人之陳述，應非出於偏袒被
      上訴人，至乙○○於原法院97年9月1日行言詞辯論程序時
      雖無法辨認上訴人訴訟代理人當庭提出之照片中何人為黃
      一乘，惟乙○○自述其與黃一乘本無任何往來關係，其僅
      於81、82年見過黃一乘2次，而上訴人亦不爭執黃一乘與
      乙○○間素無往來關係，衡諸一般經驗法則，乙○○係因
      時間久遠、不復記憶其面貌等特徵，致無法辨認黃一乘，
      要難以此遽認乙○○上開陳述有重大疵累，而否認該證述
      之證據力，是以，堪認上開文書簽名、蓋章為黃一乘所為
      ，與被上訴人成立系爭消費借貸及連帶保證之意思合致。
      至於上訴人另抗辯黃一乘從未在桃園市居住，亦未向訴外
      人呂素珠借戶籍，係遭冒名遷移戶籍；其借款申請書、約
      定書上職業欄填載為「商」，借款用途欄填載為「事業投
      資」，與事實不符；輕率撥放鉅款給毫無資力之黃一乘；
      遲於今日始起訴追償云云，然該抗辯縱使屬實，亦僅係被
      上訴人內部徵信、審核、放款及追償等行政事項有無瑕疵
      之問題，與黃一乘及被上訴人就消費借貸及連帶保證是否
      成立之意思合致者尚無直接關連。
      上訴人又抗辯：黃一乘生前幾無謀生能力，投靠二姐一輩
      子，全無積蓄恆產，被上訴人竟以之為連帶保證人而貸放
      鉅款，確有弊端云云，惟查黃一乘係與乙○○、吳佳璋、
      羅逸雄、白羽等人互為保證人，被上訴人就保證人之資力
      之審核，乃其內部作業是否嚴謹之問題，不能以其無資力
      ，即認定其無為連帶保證之可能，此部分辯解，尚難採信
      。
    (二)被上訴人有將原判決附表2編號1至4所示之貸款金額交付
      與各借款人：
      本件上訴人抗辯：被上訴人並未為系爭消費借貸撥款云云
      。惟查：被上訴人於81年8月14日將原判決附表2編號1至
      4所示各借款人所借貸之款項分別匯入黃一乘、白羽、吳
      佳璋、乙○○設於被上訴人處之帳號為T-70844（黃一乘
      ）、T-70847（白羽）、T-70845（吳佳璋）、及T-70847
      （乙○○）之帳戶後，黃一乘、白羽、吳佳璋復於同日各
      將被上訴人所匯入之4,500萬元再轉入乙○○上開帳戶內
      等情，業據被上訴人提出活期儲蓄存款取款憑條影本3紙
      、轉帳收入傳票影本4紙、支出傳票4紙可稽，而觀諸各該
      筆借款之支出傳票與轉帳收入傳票，二者轉帳時間、戶名
      、存款帳號、金額、放出日期、期間、起息日期、到期日
      期及利率等記載均屬一致，況依不爭執事項(二)所示，原
      判決附表2編號1至4所示之各借款人就各該借款債務，均
      係依系爭借款契約按期繳納利息達十期以上，於82年6月
      15日後始未按期繳款，衡諸一般經驗法則，若被上訴人未
      先依約將各借款人所借貸之款項為交付，各該借款人豈有
      按月繳納利息達10期以上之理，是以，堪認被上訴人已將
      原判決附表2編號1至4所示之借款交付各借款人，上訴人
      矢口否認被上訴人業為消費借貸款項之交付云云，尚無採
      認餘地。雖上訴人抗辯：被上訴人與黃一乘間之借貸關係
      及其餘3筆連帶保證，均屬通謀意思表示而無效之行為，
      依民法第87條第1項前段應屬無效，其主要論據為被上訴
      人核貸時處理之文件資料，外觀上即明白顯示黃一乘僅屬
      「人頭」，真正取得貸款者另有其人，被上訴人竟仍通過
      放款，此等裡應外合之行為，符合通謀虛偽意思表示之要
      件云云，依上所述，本件貸款既經黃一乘等人之合意，互
      為連帶保證並已撥款，黃一乘縱屬「人頭」，亦係黃一乘
      等人內部之行為，不能以此認係通謀虛偽意意表示，其貸
      款或連帶保證無效。上訴人既未舉證以實其說，其此部分
      抗辯亦不足採。
    (三)上訴人不得依民法第198條拒絕給付：
      按「因侵權行為對於被害人取得債權者，被害人對該債權
      之廢止請求權，雖因時效而消滅，仍得拒絕履行。」固為
      民法第198條所明定，此即所謂被害人對債權之廢止請求
      權，惟該權利之行使，係以債權人對債務人所取得債權之
      原因係基於侵權行為為前提。本件被上訴人所執以對上訴
      人為請求者，乃係其與渠等被繼承人黃一乘間之消費借貸
      、連帶保證契約，已如前述，上訴人雖抗辯以系爭貸款係
      犯罪行為之結果，屬因侵權行為而取得，而依民法第198
      條拒絕履行被上訴人之請求云云，然渠等亦未提出任何事
      證供本院審認，上訴人此部分之抗辯，亦屬無據。
    (四)上訴人主張之抵銷為無理由：
      上訴人另辯稱被上訴人未舉證原判決附表2編號1至4所示
      之借款已據各借款人合法領取，及說明系爭借款之流向，
      則其等對被上訴人仍存有存款債權，渠等並以此存款債權
      與被上訴人本案之主張為抵銷云云。惟：原判決附表2編
      號1至4所示之各借款人就各該借款債務，均係於依系爭借
      款契約按期繳納利息達十期以上之82年6月15日後始未按
      期繳款，衡諸一般經驗法則，若被上訴人依約轉入各借款
      人帳戶之款項，被上訴人未依其與各借款人間消費寄託關
      係妥為保管，任令該款項無故遭他人提領，各該借款人豈
      有按月繳納利息達10期以上之理，是以，堪認被上訴人所
      交予各借款人之款項，業經各借款人自由處分完畢，上訴
      人此部分抗辯，亦無足採。至乙○○於原法院審理時雖亦
      抗辯其不知其名義帳號T-70847帳戶內款項如何遭人提領
      云云，惟乙○○於原法院97年7月21日行言詞辯論程序時
      即自承：「本件買賣土地並非我個人所有，應屬於吳佳璋
      姊夫周添發所有，當時周添發以我的名義去跟人家購買的
      ，黃文誠跟周添發應該是朋友，所以才去辦理貸款，這筆
      款項貸得後由周添發運用，我不知道該款項的流向，而且
      我也找不到周添發本人。」等語，乙○○就同一事實之供
      述先後不一致，且相互矛盾，上訴人之被繼承人黃一乘之
      貸款既已領取，並未存於被上訴人處，上訴人主張抵銷為
      無理由。
    (五)本件並無新修正民法繼承編施行法第1條之3第2項規定之
      適用：
      上訴人主張：民法繼承編及其施行法日前經立法院修正施
      行，非但於民法第1148條第2項規定：「繼承人對於被繼
      承人之債務，以因繼承所得遺產為限，負清償責任」，其
      施行法第1條之3第2項並明定：「繼承在民法繼承編中華
      民國98年5月22日修正施行前開始，繼承人對於繼承開始
      以前已發生代負履行責任之保證契約債務，由其繼續履行
      債務顯失公平者，以所得遺產為限，負清償責任」。查上
      開黃一乘保證債務之主債務於82年6、7月間發生違約，故
      該保證債務早已發生，然被上訴人自知其中弊端嚴重，遲
      遲不敢採取追償行動，而黃一乘生前毫無資產，上訴人等
      更未與之同居共財，顯然無從知悉該保證債務之存在；加
      以當初被上訴人係憑土地抵押核貸，已有物上擔保，反之
      ，黃一乘生前無固定收入、不時須親人接濟，去世時未遺
      留任何遺產，其保證債務若由不知情之上訴人等繼承而繼
      續履行，自屬顯失公平。是本件應認符合上揭民法施行法
      之修正規定，即上訴人以所得遺產為限，負清償責任云云
      。然查黃一乘非單純為本件之連帶保證人而已，其本人亦
      向被上訴人借得4,500萬元；黃一乘與丙○○○同居；被
      上訴人曾向台灣台北地方法院聲請對黃一乘核發91年促字
      第44847號支付命令並確定在案，為兩造所不爭執（見本
      院卷第116頁、原審卷1第182-183頁）。上訴人對於被上
      訴人內部有弊端乙事亦未舉證以實其說。黃一乘向被上訴
      人借款、保證一事，上訴人顯有機會知悉，黃一乘既已向
      被上訴人貸得4,500萬元，並為連帶保證人，上訴人係黃
      一乘之繼承人，彼等為黃一乘負本件連帶保證責任，並無
      顯失公平之處，並不適用上開新修正民法繼承篇施行法第
      1條之3第2項之規定，上訴人此部分抗辯為不可採。
五、綜上所述，本件被上訴人基於消費借貸、連帶保證及繼承關
    係，求為判命上訴人給付如原判決主文第二、三項所示之金
    額，為無不當，應予准許，原審判決被上訴人此部分勝訴，
    洵屬正當，應予維持，上訴論旨仍執陳詞，斤斤指摘原判決
    此部分不當，聲明廢棄改判，為無理由，應予駁回上訴。
六、本件事證已臻明確，兩造其餘之攻防方法，經審酌後，認與
    判決結果無影響，無庸逐一論述，併此敘明。
丙、據上論結，本件上訴為無理由，依民事訴訟法第449條第1項
    、第85條第2項，判決如主文。
中    華    民    國    98    年    12    月    1     日
                  民事第15庭
                      審判長法  官  林恩山
                            法  官  黃國忠
                            法  官  郭松濤
正本係照原本作成。
如不服本判決，應於收受送達後20日內向本院提出上訴書狀，其
未表明上訴理由者，應於提出上訴後20日內向本院補提理由書狀
（均須按他造當事人之人數附繕本）上訴時應提出委任律師或具
有律師資格之人之委任狀；委任有律師資格者，另應附具律師資
格證書及釋明委任人與受任人有民事訴訟法第466條之1 第1項但
書或第2項（詳附註）所定關係之釋明文書影本。
中    華    民    國    98    年    12    月    1     日
                            書記官  方素珍

附註：
民事訴訟法第466條之1（第1項、第2項）：
對於第二審判決上訴，上訴人應委任律師為訴訟代理人。但上訴
人或其他法定代理人具有律師資格者，不在此限。
上訴人之配偶、三親等內之血親、二親等內之姻親，或上訴人為
法人、中央或地方機關時，其所屬專任人員具有律師資格並經法
院認為適當者，亦得為第三審訴訟代理人。

司法院資訊處製作；財團法人民間司法改革基金會備份。
